臺灣臺北地方法院刑事判決　　　　　　　 98年度自字第107號
自　訴　人　維璦國際有限公司
代　表　人　貞松隆
自訴代理人　王永春律師
被　　　告　王璦琦
選任辯護人　蔡調彰律師
上列被告因業務侵占等案件，經自訴人提起自訴，本院判決如下
：
    主  文
王璦琦無罪。
    理  由
一、自訴意旨略以：被告王璦琦原為自訴人維璦國際有限公司之
    股東兼負責人，係為自訴人處理事務之人，竟意圖為自己不
    法之利益，而違背其任務：
    (一)分別於民國95年7月31日、95年8月8日及96年1月31日巧立
      名目，以統一發票、請款憑證向自訴人請款新臺幣（下同
      ）84,000元、1,291,500元、31,500元，並自會計處取得
      上開款項之支票，被告再利用其保管之自訴人大、小章，
      塗銷上開支票廠商之受款人、禁止背書轉讓及平行線之記
      載，並再由被告本人委託取款背書，而自行領取上開款項
      ，共計1,407,000元（詳如附表一所示），致生自訴人之
      財產損害。
    (二)又被告另以暫付款為名義，但並無實際支出，而分別於97
      年9月15日取得150,000元、97年10月14日取得160,000元
      、97年12月2日取得160,000元、97年12月5日取得250,000
      元、97年12月15日取得150,000元、97年12月22 日取得
      250,000元、98年1月10日取得150,000元、98年2月13日取
      得50,000元、98年4月10日取得190,000元，合計
      1,510,000元（詳如附表二所示），而致生自訴人之財產
      損害。
    (三)被告又意圖為自己不法之所有，基於業務上之保管權利，
      分別於97年12月15日、97年12月16日將被告保管自訴人之
      戒臺5只、裸石4只據為己有，俟被告已於98年7月7日離職
      ，經自訴人多次催討，被告仍拒不返還。
    自訴人之代表人於98年7月7日由被告變更為貞松隆，始知
    上情，而認被告涉有刑法第336條第2項業務侵占罪嫌及第
    342條背信罪嫌。
二、按犯罪事實應依證據認定之，無證據不得認定犯罪事實；不
    能證明被告犯罪或其行為不罰者，應諭知無罪之判決，刑事
    訴訟法第154條第2項、第301條第1項分別定有明文。次按事
    實之認定，應憑證據，如未能發現相當證據，或證據不足以
    證明，自不能以推測或擬制之方法，以為裁判之基礎；又認
    定犯罪事實所憑之證據，雖不以直接證據為限，間接證據亦
    包括在內，然而無論直接或間接證據，其為訴訟上之證明，
    須於通常一般之人不致有所懷疑，而得確信其為真實之程度
    者，始得據為有罪之認定；再認定不利於被告之事實，須依
    積極證據，苟積極證據不足為不利於被告事實之認定時，即
    應為有利於被告之認定，更不必有何有利之證據，最高法院
    40年臺上字第86號、76年臺上字第4986號及30年上字第816
    號分別著有判例意旨可資參照。又刑事訴訟法第161條第1項
    規定：檢察官就被告犯罪事實，應負舉證責任，並指出證明
    之方法，此項規定，於自訴程序同有適用（最高法院91年度
    第4次刑事庭會議決議第11項參照）。被告否認其犯罪，雖
    得就自訴人所提之證據，提出反證或證明該項事證並非真實
    ，但並無自證己罪之義務。申言之，不能以被告不能證明並
    無自訴人所指之犯罪，即反證被告之犯罪即已成立；倘自訴
    人所提出之證據，不足為被告有罪之積極證明，或其闡明之
    證明方法，無從說服法院形成被告有罪之心證，基於無罪推
    定之原則，自應為被告無罪之諭知，亦有最高法院92年臺上
    字第4428號、92年臺上字第711號判決足供參考。
三、自訴意旨認被告涉犯刑法第336條第2項業務侵占罪嫌及第
    342條背信罪嫌，無非以自訴人公司設立及變更登記表（本
    院卷第6至11頁）、自訴人公司請款憑證、統一發票、付款
    簽收簿、支票各3紙（本院卷第12至20頁）、轉帳傳票9紙、
    簽收簿9紙、請款憑證2紙、存款憑條1紙（本院卷第21至35
    頁）、商品明細1紙及保管清單2紙（本院卷第36至38頁）等
    為其論據。
四、訊據被告堅詞否認有何業務侵占及背信之犯行，辯稱：被告
    於94年9月15日獨資5,000,000元成立自訴人公司，94年12月
    13日由日商SADAMATSU COMPANY出資4,500,000元成為自訴人
    股東，被告之出資則減為500,000元，就自訴意旨(一)即附表
    一部分乃自訴人與廠商交易日期，而請款日期及付款日期，
    往往在30天至150天時間冗長，如廠商請求提前付款，即由
    被告先行墊付，自訴人再依請款作業流程及付款日期之支票
    ，由被告取消禁止背書轉讓提領歸還先前墊款；自訴意旨(二)
    即附表二部分，除附表二編號3係補發被告97年8月未領薪資
    金額外，其餘係自訴人收取客戶定金均已入帳，卻未能順利
    成交，會計人員尚未做銷貨退回處理前，以暫付款方式先交
    付被告定金金額以保留客戶成交機會，再做成交與否的處理
    ，如後續成交則連同貨款入帳，不成交則由被告將暫付款之
    定金退還客戶，以銷貨退回處理；自訴意旨(三)部分係由被告
    保管，惟被告於98年6月4日突遭日商SADAMATSU COMPANY 惡
    意不履行契約及突然解雇，於98年9月21日被告與自訴人代
    表人貞松隆在老爺飯店見面，將被告保管自訴人資料及商
    品明細交予貞松隆簽收，其中即包括「GIA鑽石4顆及空臺
    7件」，係自訴人拒不點交簽收等語。
五、經查：
    (一)被告於94年9月15日獨資5,000,000元成立自訴人公司（址
      設臺北市○○區○○路161號9樓）並擔任代表人，於94年
      12 月13日由日商SADAMATSU COMPANY LIMITED出資
      4,500,000 元，貞松隆擔任自訴人之董事，被告仍擔任
      自訴人之代表人，惟出資則減為500,000元，98年7月7日
      自訴人代表人變更為貞松隆。被告於如附表一所示之時
      間領取如附表一所示自訴人開立美商花旗銀行臺北分行支
      票後背書存入如附表一所示帳戶，及以暫付款名義於附表
      二所示時間向自訴人領取如附表二所示之金額。另被告於
      97年12月16日保管空臺7只，及於97年12月15日保管裸石4
      只之事實，業據被告於99年3月22日準備程序時供述甚明
      （本院卷第100頁），並有自訴人有限公司設立登記表、
      變更登記表（本院卷第6至11頁）、請款憑證3紙、統一發
      票3紙、付款簽收簿3紙（本院卷第12至19頁）、花旗（臺
      灣）商業銀行股份有限公司臺北分行99年2月10日（九十
      九）政查字第29458號函所附前開支票正反面影本各3紙（
      本院卷第85至87頁）、轉帳傳票9紙、簽收簿9紙、請款憑
      證2紙、存款憑條1紙（本院卷第21至35頁）、商品明細1
      紙及保管清單2紙（本院卷第36至38頁）等附卷可憑，堪
      以認定。
    (二)自訴意旨(一)即附表一部分：
      自訴人雖指稱被告實際並無支出，竟巧立附表一名目向自
      訴人請款云云，惟查：
      1.自訴人就此部分僅提出前揭統一發票、請款憑證、付款
        簽收簿及支票3紙（本院卷第12至20頁）為據，此外並
        未提出任何證明其所指述附表一統一發票均係巧立名目
        之證據，是按前所述，已難遽為被告有罪之認定。
      2.依證人呂淑珠即青澤家具行負責人於100年1月14日本院
        審理時到庭具結證稱：卷附之統一發票（本院卷第18頁
        ，內容詳附表一編號3）係其家具行所開立，確實有收
        到這筆錢才會開立發票，其家具行出貨大部分都貨到收
        現，除非認識或公司較大、信用足夠才會開立發票等語
        （本院卷第150至151頁）；及證人沈鈴惠即飛揚廣告實
        業有限公司負責人於本院同日審理時到庭具結證稱：卷
        附之統一發票（本院卷第12頁，內容詳附表一編號1）
        係該公司所開立之發票，係第一次與自訴人做生意，做
        完活動之後由證人沈鈴惠向被告收現金，沒有收支票等
        語（本院卷第150頁），分別證稱其等確實與自訴人間
        有附表一編號3、1所示金額之交易，且均有收取款項等
        情。
      3.再參以證人林盈楹即自訴人管理部經理於本院100年1月
        14 日審理時具結證稱：其自94年9月自訴人成立開始即
        擔任管理部經理，負責財務、總務及人事，被告擔任自
        訴人董事長及總經理期間，並無廠商因自訴人積欠貨款
        前來催討之情，與廠商來往的貨款均清楚，沒有積欠，
        自訴人每筆支付給廠商之款項，均檢附相關憑證，由林
        盈楹填寫請款憑證後交由被告蓋章審核，再由林盈楹開
        立支票，一般付給廠商的貨款是發票日或到貨日後45日
        ，開好支票後交給被告蓋用自訴人大、小章（本院卷第
        152至153頁）等語。是以附表一所示既均屬真實交易，
        且迄被告離職後，均未有任何積欠貨款之事，是若真如
        自訴人所指係被告巧立名目請款，理當會有廠商上門索
        求才是。綜此，更可見自訴人此部分的指訴，並非實情
        。
    (三)自訴意旨(二)即附表二部分：
      1.自訴人提起本件自訴前未曾與被告對帳確認（本院卷第
        101 頁），經本院催促對帳後，自訴人於99年12月13日
        準備程序時當庭表示附表二編號3部分係被告補領97年8
        月份之薪資無誤（本院卷第131頁），則此部分自難認
        被告有何自訴人所指背信、業務侵占之犯行，合先敘明
        。
      2.至附表二編號1、2及4至9部分，自訴人僅提出上開轉帳
        傳票9紙、簽收簿9紙、請款憑證2紙、存款憑條1紙（本
        院卷第21至35頁）為據，此外並未提出任何證明其所指
        述被告附表二暫付款名目並無實際支出之證據。是按前
        所述，自難僅憑其單面指訴，遽為被告有罪之認定。況
        經本院命自訴人與被告就此對帳後，被告提出領款與會
        計科目暫付款計算明細1紙（本院卷第112頁），表明自
        訴人於96年10月、11月、97年6月、7月、9月及11月，
        分別自客戶處收取定金150,000元、555,840元、
        154,616元、53,000元、723,000元。而自訴人於前揭時
        間分別自客戶處收取如上金額之定金並已入帳乙情，亦
        據自訴人於99年12月13日準備程序時陳稱無誤（本院卷
        第131頁背面）。而上開定金總額1,636,456元（計算式
        ：150,000元＋555,840元＋154,616元＋53,000元＋
        723,000元＝1,636,456元），並未超過自訴人所指述之
        附表二編號1、2及4至9部分暫付款金額1,350,000元（
        計算式：150,000元＋160,000元＋250,000元＋150,000
        元＋250,000元＋150,000元＋50,000元＋190,000元＝
        1,350,000元），則被告辯稱此部分係交付代墊款項等
        語，並非全無可能。此外經詢問自訴人代理人前開定金
        後來有無成交，其表示只能確定上開定金都沒有透過百
        貨公司去退訂，至於有無成交則無法確定（本院卷第
        132頁）等語。則自訴人此部分所指之事，連其自身所
        掌握之資料，都無法確認，其指訴的真實性，更堪存疑
        。參以證人林盈楹前揭於本院審理之證述，在被告任職
        期間，貨款均清楚，並無任何積欠，更可認被告所辯其
        以暫付款名義領取款項以支付代墊退訂金額，並非虛妄
        ，否則豈有廠商不上門追索之理。
    (四)自訴意旨(三)部分：
      自訴人就此部分僅提出被告保管上開裸石及空臺之保管清
      單（本院卷第36至38頁），並未提出任何向被告催討後拒
      不返還之證據，按前所述，已難僅憑其片面指訴，即為有
      罪認定。此外，依據被告其於98年9月21日與自訴人代表
      人貞松隆見面時將保管之自訴人資料及商品明細交予其
      簽收，亦有記載「GIA鑽石4顆＋空臺7件」，及有「9/21
      受取」與貞松隆簽名之商品明細（本院卷第72頁、
      第101頁背面）在卷可考，經自訴人於本院99年12月13 日
      準備程序時表示與被告對帳時，被告欲將上開裸石及空臺
      返還自訴人，但因寶石鑑定部分尚未達到共識等語（本院
      卷第131頁背面），顯見此純係民事糾葛，並無自訴人所
      指業務侵占、背信之情甚明。
六、綜上所述，自訴人所提出之證據，僅能證明被告有簽名具領
    領取附表一之支票，及以暫付款名義，領取附表二之款項，
    並保管自訴人所有之裸石4顆及空臺7件之事實，惟尚難僅憑
    此遽認被告有何其所指巧立名目、並無實際支出即自自訴人
    處取得款項，及侵占上開裸石及空臺之行為，此外復無其他
    積極證據足資認定被告涉有自訴人所指之背信、業務侵占之
    犯行，揆諸上開法文規定及判例意旨，依法自應為被告無罪
    之諭知。
七、據上論斷，應依刑事訴訟法第343條、第301條第1項，判決
    如主文。
中    華    民    國   100    年    1     月    28    日
                  刑事第十三庭  審判長法  官  許泰誠

                                      法  官  林瑋桓
                                      法  官  李貞瑩
以上正本證明與原本無異。
如不服本判決應於收受送達後10日內向本院提出上訴書狀，並應
敘述具體理由；其未敘述上訴理由者，應於上訴期間屆滿後20日
內向本院補提理由書（均須按他造當事人之人數附繕）「切勿逕
送上級法院」。
                                      書記官  陳鳳瀴
中    華    民    國   100    年    1     月    31    日
附表一
┌──┬──────┬──────┬──────┬───────┬───────┬──────┬────────┐
│編號│交易對象    │品名        │金額        │發票開立日期  │請款日期      │支票發票日期│備註            │
├──┼──────┼──────┼──────┼───────┼───────┼──────┼────────┤
│1   │飛揚廣告實業│旗幟設置    │84,000元    │95年7月10日   │95年7月31日   │95年8月5日  │被告於96年1月4日│
│    │有限公司    │            │            │              │              │票號0000000 │簽收支票後，於96│
│    │            │            │            │              │              │號同額支票  │年1月11日背書存 │
│    │            │            │            │              │              │（受款人：飛│入其上海商業儲蓄│
│    │            │            │            │              │              │揚廣告實業有│銀行帳號        │
│    │            │            │            │              │              │限公司）    │00000000000000  │
│    │            │            │            │              │              │            │號帳戶          │
├──┼──────┼──────┼──────┼───────┼───────┼──────┼────────┤
│2   │法琪有限公司│玻璃櫥窗    │1,291,500元 │95年7月10日   │95年8月8日    │95年8月10日 │被告於95年8月8日│
│    │            │            │            │              │              │票號0000000 │簽收支票後，於96│
│    │            │            │            │              │              │號同額支票  │年8月10日背書存 │
│    │            │            │            │              │              │（受款人：法│入帳號0000000000│
│    │            │            │            │              │              │琪有限公司）│號帳戶內        │
├──┼──────┼──────┼──────┼───────┼───────┼──────┼────────┤
│3   │青澤家具行  │櫃子        │31,500元    │95年11月30日  │96年1月31日   │96年1月31日 │被告於簽收支票後│
│    │            │            │            │              │              │票號0000000 │，於96年2月6日背│
│    │            │            │            │              │              │號同額支票  │書存入帳號      │
│    │            │            │            │              │              │（受款人：王│0000000000號帳戶│
│    │            │            │            │              │              │璦琦）      │內              │
└──┴──────┴──────┴──────┴───────┴───────┴──────┴────────┘
附表二
┌──┬──────┬──────┬──────┬───────┬───────┐
│編號│請款名目    │請款日期    │金額        │簽收日期      │取款方式      │
├──┼──────┼──────┼──────┼───────┼───────┤
│1   │暫付款      │97年9月15日 │150,000元   │同請款日期    │存入被告上海商│
│    │            │            │            │              │業儲蓄銀行帳號│
│    │            │            │            │              │00000000000000│
│    │            │            │            │              │號帳戶內      │
├──┼──────┼──────┼──────┼───────┼───────┤
│2   │同上        │不明        │160,000元   │97年10月14日  │不明          │
├──┼──────┼──────┼──────┼───────┼───────┤
│3   │同上        │不明        │160,000元   │97年12月2日   │現金          │
├──┼──────┼──────┼──────┼───────┼───────┤
│4   │同上        │不明        │250,000元   │97年12月5日   │現金          │
├──┼──────┼──────┼──────┼───────┼───────┤
│5   │同上        │不明        │150,000元   │97年12月15日  │現金          │
├──┼──────┼──────┼──────┼───────┼───────┤
│6   │同上        │不明        │250,000元   │97年12月22日  │現金          │
├──┼──────┼──────┼──────┼───────┼───────┤
│7   │同上        │不明        │150,000元   │98年1月10日   │不明          │
├──┼──────┼──────┼──────┼───────┼───────┤
│8   │同上        │不明        │50,000元    │98年2月13日   │不明          │
├──┼──────┼──────┼──────┼───────┼───────┤
│9   │同上        │98年4月10日 │190,000元   │同請款日期    │現金          │
└──┴──────┴──────┴──────┴───────┴───────┘